【裁判字號】    97,訴,3484
【裁判日期】    971218
【裁判案由】    偽造有價證券
【裁判全文】
臺灣板橋地方法院刑事判決              97年度訴字第3484號
公  訴  人  臺灣板橋地方法院檢察署檢察官
被      告  甲○○
                      樓
                     （另案於臺灣桃園監獄執行中）
選任辯護人  楊尚賢律師
上列被告因偽造有價證券案件，經檢察官提起公訴（97年度偵緝
字第1314號），本院判決如下：
    主  文
甲○○無罪。
    理  由
一、公訴意旨略以：被告甲○○與丙○○為高中同學，甲○○於
    民國86年12月間向丙○○佯稱欲合夥投資不動產生意，並以
    此為由，為丙○○保管其於臺灣郵政股份有限公司新店郵局
    （下稱新店郵局）開立之帳號00000000號帳戶之支票簿及印
    鑑章，詎甲○○竟意圖供行使之用，基於偽造有價證券之概
    括犯意，未經丙○○之同意，盜用丙○○之印鑑章，而自87
    年2 月間起，在不詳地點，連續偽造票號E0000000號（發票
    日87年2 月17日、面額新臺幣（下同）2 萬元）、E0000000
    號（發票日87年3 月8 日、面額1 萬6300元）、E0000000號
    （發票日87年3 月11日、面額5 萬元）、E0000000號（發票
    日87年3 月15日、面額2 萬5600元）之以臺灣北區郵政管理
    局為付款人之支票共4 張，並持以支付不詳開銷，而行使之
    。迄吳忠誠持上開票號E0000000號支票提示未獲兌付，向臺
    灣臺北地方法院檢察署對丙○○提出詐欺告訴時，始知上情
    。因認被告係犯刑法第201 條第1 項之偽造有價證券罪嫌等
    語。
二、按犯罪事實應依證據認定之，無證據不得認定犯罪事實；不
    能證明被告犯罪者，應諭知無罪之判決，刑事訴訟法第154
    條第2 項及第301 條第1 項，分別定有明文。次按認定不利
    於被告之事實，須依積極證據，苟積極證據不足為不利於被
    告事實之認定時，即應為有利於被告之認定，更不必有何有
    利之證據；又事實之認定，應憑證據，如未能發現相當證據
    ，或證據不足以證明，自不能以推測或擬制之方法，以為裁
    判基礎。而刑事訴訟法上所謂認定犯罪事實之積極證據，係
    指適合於被告犯罪事實之認定之積極證據而言，雖不以直接
    證據為限，間接證據亦包括在內；然而無論直接或間接證據
    ，其為訴訟上之證明，須於通常一般之人均不致有所懷疑，
    而得確信其為真實之程度者，始得據為有罪之認定，倘其證
    明尚未達到此一程度，而有合理之懷疑存在時，致使無從形
    成有罪之確信，根據「罪證有疑，利於被告」之證據法則，
    即不得遽為不利被告之認定（最高法院30年上字第816 號、
    29年上字第3105號、30年上字第1831號、40年臺上字第86號
    及76年臺上字第4986號判例意旨參照）。又按刑法第201 條
    第1 項之偽造有價證券罪，所稱「偽造」乃指無權制作有價
    證券之人，假冒他人名義，或逾越有制作權人之授權範圍，
    而制作外觀上具有價證券形式之虛偽證券之行為而言。至於
    已否得有適法之授權，或有無逾越、逸脫授權範圍，而制作
    該有價證券，則不以明示之授權為判定其有無適法權源之唯
    一準據；因偽造有價證券罪，係侵害社會法益之罪，為使具
    有社會公共信用性格之票據類有價證券持有人，得獲應有之
    保障，以維交易安全及社會公共信用，是以票據上名義人對
    於知悉無權制作有價證券之人，實施制作有價證券犯行，仍
    不為阻止而放任其此項實施制作有價證券之默認行為者，亦
    應包括的視之為默示之授權行為；又偽造有價證券，以無權
    簽發之人冒用他人名義簽發為要件，如果行為人基於本人之
    授權，或其他原因有權簽發者，則與無權之偽造行為不同。
    而授權行為之方式，不論以書面或口頭，明示或默式為之均
    屬之（最高法院82年度臺上字第6384號、84年度臺上字第64
    17號判決意旨參照）。
三、公訴人認被告涉有前揭犯行，係以1 、被告於偵查中之供述
    。2 、告訴人丙○○之指訴。3 、告訴人丙○○於新店郵局
    開立之帳號00000000號帳戶之對帳單明細及票號E0000000號
    、E0000000號、E0000000號、E0000000號（含退票理由單）
    之支票影本共4 張等證據資料，為其論斷之依據。訊據被告
    甲○○固坦承上開支票係由其以告訴人丙○○為發票人名義
    所簽發，惟堅決否認有何偽造有價證券犯行，辯稱：當時伊
    和告訴人要合夥開設BB.CALL 手機公司，因為伊的信用有問
    題，所以由告訴人去郵局開戶申請支票借給公司使用，告訴
    人把空白支票簿、印鑑章交給伊使用，伊係經告訴人概括授
    權得以其名義簽發支票，伊並沒有偽造有價證券等語；辯護
    人辯護意旨則以：告訴人把空白支票簿、印鑑章都交給被告
    使用，足見被告簽發上開支票都有經過告訴人概括授權，且
    被告所簽發之支票均由被告負責兌現，被告並無偽造有價證
    券之犯罪故意等語，資為辯護。
四、經查：
(一)上開支票號碼E0000000號、發票日87年2 月17日、面額20,0
    00元；支票號碼E0000000號、發票日87年3 月8 日、面額16
    ,300 元 ；支票號碼E0000000號、發票日87年3 月11日、面
    額50,000元；支票號碼E0000000號、發票日87年3 月15日、
    面額25,600元，均係被告以告訴人為發票人名義所簽發之事
    實，業據被告於偵查及本院審理中供承在卷，且經告訴人丙○○指訴綦詳，並有發票人丙○○之上開支票影本在卷可稽
    （見87年度偵字第18553 號卷第41、42頁、97年度偵緝字第
    1314號卷第58頁），此部分事實應堪認定。
(二)告訴人與被告於86年間因合夥做生意，由乙○○陪同告訴人
    前往新店郵局開立支票帳戶，未自行使用即將支票簿、印鑑
    章皆交付予乙○○再轉交予被告使用，且同意被告做生意使
    用該帳號支票，並未限制被告開立支票之張數與金額，亦未
    明確限制被告使用之範圍，且被告所簽發之支票均由被告負
    責兌現等情，業據證人即告訴人丙○○於本院審理時結證在
    卷（見本院卷第59至61頁），核與證人乙○○於本院審理時
    具結證稱：伊於86年間陪同丙○○到新店郵局開立支票存款
    帳戶，開完戶後，丙○○叫伊把支票簿及印鑑章交給被告，
    說是要給公司使用的等語相符（見本院卷第63、64頁），矧
    支票簿及印鑑章俱為完成支票簽發之重要物品，告訴人又無
    難以自行保管之特殊原因，其既然申請新店郵局支票供被告
    使用，復將所申請之支票及印鑑章均交付被告，又未明確限
    制被告使用之範圍，則其請領支票之目的顯然即係欲供被告
    使用，自有概括授權被告以其名義簽發支票使用之意甚明。
(三)又告訴人於告訴狀中指稱：伊和被告是高中同學，於86年間
    被告向伊佯稱要合夥做生意，被告要求伊一同前往新店郵局
    申設請領支票，並將支票簿、印章交給被告保管，若公司需
    要開立支票，會先通知伊，經過伊同意再開立支票，伊基於
    同學情誼信任被告，就將支票簿、印章交給被告保管，但被
    告取得支票簿、印章後，即失去聯絡避不見面，且未經伊同
    意濫開支票到聲色場所大肆消費，直到被告所簽發之支票陸
    續跳票，伊遭人控告詐欺，伊才知道被告之惡行云云（見87
    年度偵字第18553 號卷第1 、2 頁），嗣於本院審理時則具
    結證稱：在86年間被告跟伊說要要合夥做生意，叫伊去開立
    支票帳戶，再把支票、印鑑章交給被告使用，是乙○○陪伊
    去郵局開戶拿支票，伊把支票簿、印鑑章交給乙○○轉交給
    被告，被告剛開始使用支票時有先知會伊，他是在每次開票
    後才跟伊說他有開支票出去，伊就會跟被告說開出去的票要
    負責兌現，但是後來被告就沒有知會伊了，當時伊只有跟被
    告說在我們能力範圍的金額內可以使用支票，並沒有明確的
    金額限制，也沒有明確的限制範圍，就是用於做生意的用途
    云云（見本院卷第59至62頁），前後供詞反覆，迭異其詞，
    且就是否授權被告簽發支票、何時知悉被告簽發使用支票等
    節，亦不相合，是尚難僅憑證人丙○○上開矛盾且有瑕疵之
    證述，遽為不利被告之認定。再者，倘證人丙○○不欲被告
    使用其支票，為何不至郵局辦理停止或更換支票發票人印鑑
    章，以阻止被告使用，而使自己陷於隨時可能負擔票據責任
    之風險中？足認被告辯稱其係得告訴人之概括授權等情，尚
    非虛妄。
(四)被告就其偽造有價證券犯行於偵查中雖曾自白供稱：前面有
    2 、3 張支票確實有經過告訴人同意，後面幾張支票就沒有
    經過他同意云云（見97年度偵緝字第1314號卷第53頁），然
    其於本院準備程序時即改口供稱：當時告訴人告訴伊只要票
    面金額沒有超過50,000元，就不用經過他同意，只要事後知
    會他就可以了，伊在偵查中說後面幾張票沒有經過告訴人同
    意就開票，是因為伊當時剛回國，記憶不是很清楚才會這樣
    說，伊使用告訴人的支票都有經過告訴人授權等語（見本院
    卷第36、37頁），觀之被告上開供述，亦僅能謂被告係自認
    並非每張支票簽發前都先告知告訴人。然若本件告訴人事實
    上曾有概括授權被告簽發支票之意，被告自無需於簽發個別
    支票之前，再逐一告知告訴人以徵得其同意，是被告於偵查
    中既未明確承認其確未經授權即偽造告訴人名義之支票，應
    認本件被告並未曾自白其犯罪，自不得以之作為不利於被告
    之認定。
(五)再被告所簽發之支票係由被告負責兌現，業據證人丙○○於
    本院審理中證述明確（見本院卷第61頁），且被告所簽發之
    上開支票號碼E00000 00 號、發票日87年2 月17日、面額20
    ,000 元 ，支票號碼E000 0 000號、發票日87年3 月8 日、
    面額16,300元，支票號碼E0000000號、發票日87年3 月11日
    、面額50,000元，亦均經提示兌現，此有臺灣郵政股份有限
    公司儲字第0970714237號函檢附告訴人支票帳戶對帳單明細
    1 紙在卷可參（見97年度偵緝字第1314號卷第57頁），倘被
    告確有為偽造有價證券之犯行，其目的不外係藉此獲取不法
    之財產上利益，被告何需在簽發支票後仍提供資金負責兌現
    ，是被告辯稱：伊簽發上開支票確係獲得告訴人事前之授權
    同意，並非無權擅自偽造告訴人名義，盜用告訴人之印鑑章
    而簽發支票等語，堪予採信。
五、綜上所述，刑法之偽造有價證券罪既以處罰無權或冒他人名
    義簽發票據等有價證券為要件，而依調查證據之結果，本件
    被告係經告訴人之概括授權後始簽發支票，告訴人亦無就特
    定事項另為指示，被告所為應無構成公訴人所指之犯行，復
    查無其他積極、確切之證據，足認被告確有偽造有價證券之
    犯行，顯難僅憑告訴人片面指訴，即率予遽認被告確有公訴
    人所指之前揭犯行，本件既不能證明被告犯罪，自應為被告
    無罪之諭知。
據上論斷，應依刑事訴訟法第301條第1項，判決如主文。
本案經檢察官鄭潔如到庭執行職務。
中    華    民    國    97    年    12    月    18    日
                  刑事第十六庭  審判長法  官  李君豪
                                      法  官  何燕蓉
                                      法  官  錢衍蓁
以上正本證明與原本無異。
如不服本判決，應於判決送達後10日內，向本院提出上訴狀。
                                      書記官  陳淑怡
中    華    民    國    97    年    12    月    18    日


司法院資訊處製作；財團法人民間司法改革基金會備份。
